【裁判字號】    96,訴,4752
【裁判日期】    970229
【裁判案由】    分配表異議之訴
【裁判全文】
臺灣臺北地方法院民事判決              96年度訴字第4752號
原      告  甲○○
訴訟代理人  廖振洲律師
複  代理人  陳香文律師
被      告  乙○○
訴訟代理人  楊揚律師
複  代理人  李淑寶律師
被      告  丁○○
上列當事人間分配表異議之訴事件，本院於中華民國97年2月21
言詞辯論終結，判決如下：
    主  文
確認被告乙○○持有被告丁○○所簽發如附表所示本票之本票債
權及其原因之消費借貸債權均不存在。
本院九十四年度執字第一九五七○號給付票款強制執行事件，訂
於民國九十六年五月二十八日實行分配之分配表，其上所載分配
予被告乙○○之次序三執行費新臺幣壹萬陸仟元、次序八本票債
權原本及利息新臺幣壹佰貳拾伍萬柒仟貳佰玖拾貳元均應剔除，
不得列入分配，原分配表應變更如附件一所示。
訴訟費用由被告負擔。
    事實及理由
甲、程序部分
    按訴狀送達後，原告不得將原訴變更或追加他訴，但請求之
    基礎事實同一者或不甚礙被告之防禦及訴訟之終結者，不在
    此限，民事訴訟法第255條第1項第2款及第7款定有明文。所
    謂請求之基礎事實同一，係指變更或追加之訴與原訴之原因
    事實，有其社會事實上之共通性及關聯性，而就原請求所主
    張之事實及證據資料，於變更或追加之訴得加以利用，且無
    害於他造當事人程序權之保障，俾符訴訟經濟者稱之（最高
    法院91年度台抗字第648號判決參照）。本件原告甲○○起
    訴時訴之聲明第1項及第2項原分別為：(一)確認被告乙○○持
    有被告丁○○所簽發如附表所示本票（下稱系爭本票）之本
    票債權不存在；(二)本院94年度執字第19570號給付票款強制
    執行事件（下稱系爭執行事件），訂於96年5月28日實行分
    配之分配表（下稱系爭分配表），其上所載分配予乙○○之
    次序3執行費新臺幣（下同）1萬6,000元、次序8本票債權原
    本及利息125萬7,292元均應剔除，不得列入分配等語。嗣於
    本案繫屬中，分別將訴之聲明第1項變更如主文第1項所示，
    訴之聲明第2項則補充如主文第2項所示（見本院卷第79頁、
    第116頁及第193頁）。核原告變更之訴之原因事實，與起訴
    主張之事實，均源於主張被告間就系爭本票基礎原因之消費
    借貸債權並不存在，系爭本票係因被告間通謀虛偽意思表示
    而簽發，該債權應不存在，兩者不同之處僅在於變更之訴將
    系爭本票基礎原因之消費借貸債權（下稱系爭借貸債權）之
    存否併列為請求確認之對象，是兩者於社會事實上有共通性
    及關聯性，就原請求所主張之事實及證據資料，於變更之請
    求，亦得加以利用，且不甚礙被告之防禦及訴訟之終結，按
    諸上揭規定及說明，自應准許原告為訴之變更。
乙、實體部分
一、原告主張：被告即參與債權分配人乙○○以其持有被告丁○○所簽發之系爭本票，聲請本票裁定後，作為執行名義，而
    聲請於系爭執行事件中參與分配，並於系爭分配表中受分配
    執行費1萬6,000元、本票債權原本及利息125萬7,292元。惟
    乙○○與丁○○為票據之直接當事人，兩人為姊妹關係，系
    爭本票面額高達200萬元，乙○○欠缺相當之資力，系爭借
    貸債權應不存在，乙○○與丁○○亦無經商資金往來，無對
    丁○○取得系爭本票債權之可能，又乙○○遲於系爭執行事
    件進行中之94年8月間，始就92年11月23日即近2年前已到期
    之系爭本票，於尚未取得本票裁定前即先行聲請參與分配，
    足認系爭本票應係乙○○與丁○○間為成立假債權參與分配
    ，通謀虛偽所簽發，應屬無效。而原告為丁○○之債權人，
    乙○○與丁○○間系爭本票債權存否，攸關原告對丁○○之
    本票債權得否於系爭分配表中全額受分配清償，是原告即有
    請求確認系爭本票債權存否之法律上利益，又系爭分配表將
    乙○○之本票債權原本、利息及執行費列入分配，顯有不當
    ，原告業於分配期日前之96年5月23日聲明異議，嗣於96 年
    6月11日收受本院民事執行處有關乙○○為反對陳述之通知
    ，爰依強制執行法之規定，於受通知後10日內提起本件分配
    表異議之訴等語，並聲明：如主文第1項及第2項所示。
二、被告乙○○則辯以：伊於傳統市場從事肉類批發生意，平日
    收入尚差強人意，並非無資力，而丁○○自85年間起輒以缺
    少頭寸，軋票孔急為由，陸續向伊周轉現金，嗣因財物週轉
    不靈，始於90年間彙總全部債務，簽發系爭本票予伊收執等
    語。被告丁○○則以：伊有購買房屋，卻因遇到口蹄疫，致
    伊在市場販賣豬肉之生意較差，無法負擔貸款，而向乙○○
    借錢，總共借了200萬元等語，資為抗辯。並均聲明：原告
    之訴駁回。
三、按確認法律關係之訴，非原告有即受確認判決之法律上利益
    者，不得提起之，民事訴訟法第247條第1項前段定有明文。
    所謂即受確認判決之法律上利益，係指因法律關係之存否不
    明確，致原告私法上之地位有受侵害之危險，而此危險得以
    對於被告之確認判決除去之者而言（最高法院42年台上字第
    1031號判例意旨參照）。查，本件原告為丁○○之債權人，
    乙○○與丁○○間系爭本票之債權及其基礎原因之消費借貸
    債權存否，攸關原告對丁○○之本票債權得否於系爭分配表
    中全額受分配清償，是原告即有請求確認系爭本票債權存否
    之法律上利益。次按債權人或債務人對於分配表所載各債權
    人之債權或分配金額有不同意者，應於分配期日1日前，向
    執行法院提出書狀，聲明異議。又異議未終結者，為異議之
    債權人或債務人，得向執行法院對為反對陳述之債權人或債
    務人提起分配表異議之訴；聲明異議人未於分配期日起10日
    內向執行法院為前二項起訴之證明者，視為撤回其異議之聲
    明；前項期間，於第40條之1有反對陳述之情形，自聲明異
    議人受通知之日起算。強制執行法第39條第1項、第41條第1
    項、第3項前段及第4項分別定有明文。本件原告主張其於分
    配期日即96年5月28日前之96年5月23日聲明異議，嗣於96年
    6月11日收受本院民事執行處有關乙○○為反對陳述之通知
    ，於受通知後10日內提起本件分配表異議之訴等情，經本院
    調閱本院94年度執字第19570號卷宗，核屬相符，是原告提
    起本件訴訟，為法之所許，合先敘明。
四、兩造不爭執事項：
  (一)乙○○以其持有系爭本票，聲請本票裁定作為執行名義，而
    聲請於系爭執行事件中參與分配，並於系爭分配表中受分配
    執行費1萬6,000元、本票債權原本及利息125萬7,292元。
  (二)原告於系爭分配表中受分配執行費2萬4,560元，另本票債權
    原本及利息99萬9,377元，不足額為78萬5,039元，與乙○○
    均屬普通債權，分配比率均為56.0058％。
五、得心證之理由：
    原告主張被告乙○○欠缺相當之資力，系爭借貸債權並不存
    在，系爭本票應係乙○○與丁○○間為成立假債權參與分配
    ，通謀虛偽所簽發，應屬無效，又系爭分配表將乙○○之本
    票債權原本、利息及執行費列入分配，顯有不當等語，為被
    告所否認，並以上開情詞置辯，是本件之爭點厥為被告間系
    爭借貸債權是否存在？茲析述如次：
  (一)按確認法律關係不成立之訴，原告如僅否認被告於訴訟前所
    主張法律關係成立原因之事實，以求法律關係不成立之確認
    ，應由被告就法律關係成立原因之事實，負舉證之責（參照
    最高法院20年上字第709號判例）。又按金錢借貸為要物契
    約，於當事人合意外，尚須交付金錢始能成立。查，被告乙○○抗辯其因對丁○○有系爭借貸債權，始取得系爭本票，
    既為原告所否認，則被告乙○○其自應就取得系爭本票之原
    因關係即借貸金錢之交付，負舉證之責。
  (二)被告乙○○雖辯稱：自其設於稻江商銀古亭分行活期儲蓄存
    款帳戶之交易明細表（見本院卷第44頁至第56頁）觀之，其
    於85年7月12日開戶後，僅1年時間（86年8月25日）即有存
    款100餘萬元，其並非無相當資力，貸與丁○○200萬元，並
    非難事等語。惟查，自上開交易明細表以觀，乙○○自85年
    至90年間之存款最高僅達184萬2,093元（87年5月2日），其
    前後存款甚至曾低至234元（86年5月24日）、5,697元（88
    年3月15日）、及1,611元（90年3月6日），且其存款平均多
    在50萬元以下，又乙○○自89年至92年之所得總額僅分別為
    1萬5,614元、9,243元、22萬2,067元及3萬6,158元，有卷附
    稅務電子閘門財產所得調件明細表可憑（見本院卷第97至第
    104頁），是原告主張乙○○欠缺相當資力，尚非無據。
  (三)被告丁○○亦辯稱：其因購買房屋及因口蹄疫疫情致其於傳
    統市場之豬肉販售生意一落千丈，需款周轉，而向乙○○借
    貸，其後總計累計債務200萬元，因而簽發系爭本票與乙○○等情，且證人即丁○○之配偶丙○○亦到庭為相同之證述
    （見本院卷第136至頁第139頁），惟查：
  1.證人丙○○陳稱：其向乙○○借款，均是以現金方式，每次
    借幾十萬元，利息則以3分計算，錢是陸陸續續借，都沒有
    還，原本有簽發支票，至少3、4張以上，後來支票退票後被
    銀行拒絕往來，才改用本票，乙○○先將支票退還後，過一
    陣子先開立150萬元之本票，當時支票均已撕毀，後來仍陸
    陸續續有借款，但並未開立支票或憑證，後來才又開立200
    萬元本票，將原150萬元本票換回，期間借款幾次金額都不
    記得等情，雖有卷附丙○○於87年3月10日所簽發、面額20
    萬元、票號BW0000000之支票（下稱系爭支票）影本（見本
    院卷第43頁）、稻江商業銀行古亭分行稻江古亭字第096032
    -1號函（見本院卷第122頁至第125頁）及丁○○於87年9月2
    7日所簽發、面額150萬元、票據號碼TS171580之本票影本（
    見本院卷第42頁）可憑。然依丙○○上開之陳述可知：
  (1)丙○○對於其夫婦向乙○○借款之次數、每次借款之金額及
    系爭本票200萬元之計算方式均交代不清。
  (2)丁○○向乙○○多次之金錢借貸，每次金額在幾十萬元之譜
    ，均係以現金交付，並無任何匯款或存款紀錄，顯有違一般
    社會正當借貸之常情。
  (3)倘被告間之借款利息確以3分計算，則借款時點對利息之計
    算顯有重大影響，乙○○豈會先將做債權憑證之支票交還丁○○撕毀後，而在無從計算及確認雙方權益之情況下，任由
    丁○○開立上開150萬元之本票，此亦與一般社會彙算債務
    之常情不符。
  (4)丁○○所簽發上開150萬元本票及系爭200萬元之本票，日期
    分別為87年9月27日及90年3月11日，時間相差達3年之久，
    惟兩張本票之票號僅僅相差10餘號，是兩張本票之簽發時間
    是否為其票載所示，即不為無疑，況150萬元之借款，如以
    年息3分計息，則3年累計之利息即與本金相當，丙○○又稱
    兩次簽發本票期間，仍有數次之借款，此與丁○○最後簽發
    系爭本票金額僅200萬元，相互矛盾。
  (5)系爭支票雖足資證明被告間確有資金往來，惟其金額僅20萬
    元，與系爭本票之200萬元債權，仍有相當之差距，況支票
    本身即屬無因證券，系爭支票之原因關係為何，尚無從以此
    遽認被告間確有系爭借貸關係存在。
  (6)綜上，丙○○就被告間金錢借貸過程所為之證述，不僅避重
    就輕，矛盾橫生，且又與社會常情相違背，是其此部分所言
    ，要不足採。
  2.證人丙○○復證述：其係因要買房子需要錢，所以才向乙○○借款，房子是買在廈門街（下稱系爭房屋），大概以1千6
    百餘萬購買，向銀行貸款9百多萬元及跟乙○○借款，沒有
    跟其他人借錢，3、4年後則以1千3百多萬元賣掉等語。經查
    ，丙○○係於84年間買入系爭房屋，而於88年間賣出，有系
    爭房屋之異動索引資料附卷可稽（見本院卷第158頁），如
    依丙○○所言，系爭房屋係以1300萬元賣出，則扣除清償行
    900萬元之貸款，尚有400萬元之剩餘，此時丁○○既無須再
    支付房屋貸款，斯時丙○○仍在市場賣豬肉而有工作收入，
    即無須再向乙○○借款度日，且乙○○當時即可要求丁○○
    為清償，尚無遲至90年間始要求丁○○開立200萬元之本票
    之理。丁○○雖辯稱其當時仍有向別人借錢，所以未向乙○○為清償，然其並未舉證以實其說，況其所言，亦與證人丙○○之證述相矛盾，其所辯洵不足採。
  (四)綜上，乙○○並非有相當之資力，丙○○所為被告間借貸過
    程之證述又顯不足採信，且丁○○夫婦於88年間因賣出系爭
    房屋仍有400餘萬元之剩餘，足以清償渠等之債務，則被告
    抗辯乙○○對丁○○確有系爭借貸債權即200萬元存在之事
    實，即非無疑。被告既未能證明其相互間確有借款之事實，
    則其原抗辯取得系爭本票之基礎原因事實為借貸關係，自屬
    虛偽不實，足見雙方係屬通謀偽開立本票參與分配，其發票
    行為自屬無效，乙○○自不得執系爭本票，對丁○○行使票
    據權利。從而，原告請求確認系爭本票之本票債權及其基礎
    原因之消費借貸債權均不存在，及系爭執行事件中系爭分配
    表上所載分配予林棉西之次序3執行費1萬6,000元、次序8本
    票債權原本及利息125萬7,292元均應剔除，不得列入分配，
    原分配表應變更為如附件一所示，為有理由，應予准許。
六、本件事證已臻明確，兩造其餘攻擊防禦方法，及未經援用之
    證據，經本院斟酌後，認均不足以影響本判決之結果，自無
    逐一詳予論駁之必要，併此敘明。
七、訴訟費用負擔之依據：依民事訴訟法第78條、第85條第1項
    。
中    華    民    國    97    年    2     月    29    日
                  民事第四庭  審判長法  官  劉坤典
                                    法  官  黃柄縉
                                    法  官  賴武志
以上正本係照原本作成
如對本判決上訴，須於判決送達後20日內向本院提出上訴狀
中    華    民    國    97    年    2     月    29    日
                                    書記官  施若娟
┌─────────────────────────────────────┐
│附表：                                                                    │                      │
├───┬───────┬───────┬────┬─────┬───┬──┤
│發票人│ 發  票   日  │  到  期  日  │票據號碼│ 票面金額 │執票人│備考│
│      │              │              │        │（新臺幣）│      │    │
├───┼───────┼───────┼────┼─────┼───┼──┤
│丁○○│民國九十年十  │民國九十二年十│TS171597│ 貳佰萬元 │乙○○│    │
│      │一月二十三日  │一月二十三日  │        │          │      │    │
└───┴───────┴───────┴────┴─────┴───┴──┘


司法院資訊處製作；財團法人民間司法改革基金會備份。
